【裁判字號】    99,上,148
【裁判日期】    990930
【裁判案由】    返還土地等
【裁判全文】
臺灣高等法院民事判決                   99年度上字第148號
上  訴  人  甲○○
            丁○○
共      同
訴訟代理人  陳憲鑑律師
被上  訴人  乙○○
訴訟代理人  丙○○
上列當事人間返還土地等事件，上訴人對於中華民國98年12月30
日臺灣板橋地方法院98年度訴字第1677號第一審判決提起上訴，
本院於民國99年9月14日言詞辯論終結，判決如下：
    主  文
上訴駁回。
第二審訴訟費用由上訴人負擔。
    事實及理由
一被上訴人起訴主張：伊於民國（下同）68年9月8日因買賣而取
  得臺北縣永和市○○段552 地號土地（下稱系爭552地號土地）
  ，及其上建物臺北縣永和市○○街26號（下稱系爭26 號房屋）
  所有權全部，但相鄰由上訴人共有之臺北縣永和市○○段1047
  建號建物（門牌臺北縣永和市○○街28號，下稱系爭28號房屋
  ）無權越界占用系爭552 地號土地如原判決附圖所示斜線部分
  （面積25.72 平方公尺）（下稱系爭斜線部分土地），上訴人
  因而獲得相當於租金之不當得利，爰依民法第767 條前段、中
  段，請求上訴人將坐落系爭斜線部分土地上之建物拆除，將該
  部分土地返還予伊，及依民法第179 條規定，請求上訴人連帶
  給付伊215,040元，及自起訴狀繕本送達翌日（即98年8月18日
  ）起至清償日止按年息5%計算之利息，並自98年8 月18日起至
  返還前項土地之日止，按月連帶給付伊3,584 元，且伊願供擔
  保，請准宣告假執行等語。
二上訴人以：被上訴人於74年6 月間，台北縣政府進行土地重測
  及改編地號時，已知悉系爭28號房屋越界建築而占用系爭斜線
  部分土地，但被上訴人於94年12月21日始委託海灣國際法律事
  務所發函提出異議，依民法第796條、第796 條之1規定，不得
  請求伊拆屋還地；系爭28號房屋完成建物所有權第一次登記，
  經地政機關核發所有權狀，伊信賴地政機關之發照行為，認為
  系爭28號房屋未占用系爭552 地號土地，嗣後卻發生越界建築
  情事，如判命伊拆屋還地，有違信賴保護原則等語，資為抗辯
  。
三原審判命(一)上訴人應將坐落系爭斜線部分土地上之建物拆除，
  並將該部分土地返還被上訴人；(二)上訴人應給付被上訴人172,
  015元，及自98年8月18日起至清償日止按年息5%計算之利息，
  並自98年8 月18日起至返還前項土地之日止，按月於每月18日
  給付被上訴人2,867 元，暨為附條件之假執行宣告，另駁回被
  上訴人其餘之訴及假執行聲請。被上訴人對於敗訴部分，未聲
  明不服。上訴人就敗訴部分，提起上訴後，撤回一部上訴，聲
  明求為：(一)原判決命上訴人拆屋還地部分，及該部分假執行宣
  告之裁判廢棄；(二)前項廢棄部分，被上訴人在第一審之訴及假
  執行之聲請均駁回（見本院卷第78、274 頁）。被上訴人則答
  辯聲明求為駁回上訴。
四得心證之理由：
(一)被上訴人主張：系爭552地號土地及坐落其上之系爭26 號房屋
  為伊所有，相鄰之系爭28號房屋為上訴人共有，系爭28號房屋
  越界占用系爭斜線部分土地等語，業據被上訴人提出複丈成果
  圖、所有權狀、建物登記謄本、照片、土地登記謄本（原審卷
  第8至10、13至16、48、49頁；本院卷第142至144 頁）為證，
  核與上訴人提出之建物所有權狀（本院卷第51、53頁）相符，
  並為上訴人所不爭執，被上訴人上開主張堪予信實。
(二)按所有人對於無權占有其所有物者，得請求返還之；對於妨害
  其所有權者，得請求除去之，民法第767 條前段、中段定有明
  文。查系爭28號房屋為上訴人共有，占用被上訴人所有系爭斜
  線部分土地，經本院認定如前所述。被上訴人主張上訴人占有
  該部分土地，未取得伊之同意等語，為上訴人所不爭執，則被
  上訴人本於上開規定，請求上訴人拆除系爭斜線部分土地上之
  建物，並將該部分土地返還被上訴人，尚非無據。
(三)上訴人抗辯：74年6 月間台北縣政府進行土地重測及改編地號
  時，被上訴人知悉系爭28號房屋越界建築而占用系爭斜線部分
  土地，卻遲至94年12月21日始委託海灣國際法律事務所發函提
  出異議，依民法第796條第1項規定，不得請求伊拆屋還地云云
  ，為被上訴人否認。按民法第796條第1項本文規定，土地所有
  人建築房屋非因故意或重大過失逾越地界者，鄰地所有人如知
  其越界而不即提出異議，不得請求移去或變更其房屋。其立法
  理由為「土地所有人建築房屋，遇有逾越疆界之時，鄰地所有
  人如知其越界，應即提出異議，阻止動工興修。若不即時提出
  異議，俟該建築完成後，始請求移去或變更其建築物，則土地
  所有人未免損失過鉅，姑無論鄰地所有人是否存心破壞，有意
  為難，而於社會經濟，亦必大受影響，故為法所不許。」。故
  土地所有人主張鄰地所有人依上開規定，不得請求移去或變更
  其房屋者，應就鄰地所有人於其房屋興建當時，已知悉有逾越
  疆界情事，卻不即提出異議之事實，負舉證之責任。經查，被
  上訴人陳述：伊於68年8月間向劉廖鉛女購買系爭552地號土地
  及系爭26號房屋，上訴人亦係於68年間購買系爭28號房屋及其
  登記坐落基地同地段550地號土地，當時系爭26、28 號房屋均
  已建造完成多年等語，提出土地增值稅繳納通知書、建物登記
  謄本、土地登記謄本（原審卷第11、13、48、49頁），核與上
  訴人提出之所有權狀、買賣所有權移轉契約書相符（原審卷第
  54、55、66至69、74至78頁），並為上訴人所不爭執，堪予採
  信。則上訴人抗辯被上訴人於74年6月間知悉系爭28 號房屋越
  界建築而占用系爭斜線部分土地乙節，縱令屬實，因斯時系爭
  28號房屋早已興建完成多年，被上訴人無從提出異議，阻止興
  建之可能，自與民法第796條第1項本文之構成要件不合。又上
  訴人未舉證證明被上訴人之前手於系爭28號房屋興建當時，已
  知悉系爭28號房屋有越界建築情事，卻不即時提出異議之事實
  ，無從認為被上訴人之前手依民法第796條第1項本文規定，不
  得請求系爭28號房屋所有權人拆屋還地，則亦不至發生被上訴
  人買受系爭552 地號土地，須繼受前手之權利瑕疵之問題。是
  上訴人依民法第796條第1項規定，主張被上訴人不得請求拆屋
  還地，尚非有據。
(四)上訴人抗辯：依民法第796條之1第1 項本文規定，被上訴人不
  得請求伊拆屋還地云云，為被上訴人否認。按權利之行使，不
  得違反公共利益，或以損害他人為主要目的，民法第148條第1
  項定有明文。至於權利之行使，是否以損害他人為主要目的，
  應就權利人因權利行使所能取得之利益，與他人及國家社會因
  其權利行使所受之損失，比較衡量以定之。倘其權利之行使，
  自己所得利益極少，而他人及國家社會所受之損失甚大者，始
  得視為以損害他人為主要目的，若當事人行使權利，雖足使他
  人喪失利益，而茍非以損害他人為主要目的，即不在該條所定
  範圍之內（最高法院71年台上字第737號、45年台上字第105號
  判例意旨參照）。次按民法第796條之1第1 項本文規定，土地
  所有人建築房屋逾越地界，鄰地所有人請求移去或變更時，法
  院得斟酌公共利益及當事人利益，免為全部或一部之移去或變
  更。其立法意旨亦係本於誠實信用及禁止權利濫用等原則，故
  法院應斟酌上述標準，決定是否免除越界建築之人全部或一部
  移去或變更之義務。查，揆之被上訴人提出之複丈成果圖（原
  審卷第9頁），臺北縣永和市○○街22、24 號房屋及系爭26、
  28號房屋，彼此相連，均有越界建築情形，系爭26房屋總面積
  35.61平方公尺，分別占用系爭552地號土地16.28 平方公尺及
  同地段553地號土地19.33平方公尺。又被上訴人陳稱：同地段
  553 地號土地所有人李茂枝對伊提起拆屋還地之訴，經原法院
  94年度訴字第1252號、本院97年度上字第148 號判決伊敗訴確
  定等語，有被上訴人提出之民事判決書可稽（原審卷第17至26
  頁），並為上訴人所不爭執，則被上訴人所有系爭26房屋面臨
  被拆除一半以上（面積19.33 平方公尺）之窘境，如被上訴人
  無法請求上訴人拆屋還地以擴建系爭26房屋，系爭26房屋之使
  用空間及經濟價值將嚴重減損。又依被上訴人提出系爭552 地
  號土地之地價表（本院卷第69頁），該土地99 年1月之公告現
  值每平方公尺為76,900元，系爭斜線部分土地面積25.72 平方
  公尺，公告現值達1,977,868元，市價應更高，而系爭28 號房
  屋為屋齡30多年以上之磚造平房，有上訴人提出之建物所有權
  狀可稽（本院卷第51、53頁），系爭斜線部分土地之價值顯然
  遠高於坐落其上之系爭28號房屋之價值。綜上，本院認為被上
  訴人請求拆屋還地所能取得之利益，遠大於上訴人因此所生之
  損失，被上訴人訴請上訴人拆屋還地，並無濫用權利情事，本
  院亦無依民法第796條之1第1 項本文規定，免除上訴人拆屋還
  地義務之理，因認上訴人之抗辯不足採信。
(五)上訴人抗辯：系爭28號房屋完成建物所有權第一次登記，經地
  政機關核發所有權狀，伊信賴地政機關之發照行為，認為系爭
  28號房屋未占用系爭552 地號土地，嗣後土地重測時卻發生越
  界建築情事，如判命伊拆屋還地，有違信賴保護原則云云，為
  被上訴人否認。經查，地政機關就系爭28號房屋為所有權第一
  次登記，登載其坐落基地為同地段550 地號土地，嗣後地政機
  關辦理土地重測，始發現有越界建築占用系爭552 地號土地之
  情，該等結果非可歸責於被上訴人。被上訴人既無任何行為，
  使上訴人產生系爭28號房屋未占用系爭552 地號土地之信賴，
  上訴人自無從援引信賴保護原則，妨礙被上訴人行使拆屋還地
  權利之理，是上訴人所辯洵非可採。
五綜上所述，被上訴人本於民法第767 條前段、中段，請求上訴
  人拆除系爭斜線部分土地上之建物，並將該部分土地返還被上
  訴人，及聲請為附條件之假執行宣告，為有理由，應予准許。
  原審判決被上訴人勝訴，並為附條件之假執行宣告，並無不合
  。上訴意旨指摘此部分原判決不當，求予廢棄改判，為無理由
  ，應予駁回。
六兩造其餘攻擊、防禦方法及提出之證據，經本院審酌後，認於
  判決結果無礙，爰不一一論述。
七據上論結，本件上訴為無理由，依民事訴訟法第449條第1項、
  第78條，判決如主文。
中    華    民    國    99    年    9     月    30    日
                    民事第四庭
                        審判長法  官  張劍男
                              法  官  陳靜芬
                              法  官  翁昭蓉
正本係照原本作成。
如不服本判決，應於收受送達後20日內向本院提出上訴書狀，其
未表明上訴理由者，應於提出上訴後20日內向本院補提理由書狀
（均須按他造當事人之人數附繕本）上訴時應提出委任律師或具
有律師資格之人之委任狀；委任有律師資格者，另應附具律師資
格證書及釋明委任人與受任人有民事訴訟法第466條之1第1項但
書或第2項（詳附註）所定關係之釋明文書影本。如委任律師提
起上訴者，應一併繳納上訴審裁判費。
中    華    民    國    99    年    10    月    1     日
                              書記官  張淑芬
附註：
民事訴訟法第466條之1（第1項、第2項）：
對於第二審判決上訴，上訴人應委任律師為訴訟代理人。但上訴
人或其他法定代理人具有律師資格者，不在此限。
上訴人之配偶、三親等內之血親、二親等內之姻親，或上訴人為
法人、中央或地方機關時，其所屬專任人員具有律師資格並經法
院認為適當者，亦得為第三審訴訟代理人。

司法院資訊處製作；財團法人民間司法改革基金會備份。
